ACORDAO-COMPLETO-2529688

ACÓRDÃO 1141/2022 ATA 19/2022 - PLENÁRIO

VISTOS, relatados e discutidos estes autos de solicitação formulada pela Comissão de Fiscalização e Controle da Câmara dos Deputados, nos termos da Proposta de Fiscalização e Controle (PFC) n.º 29/2021, com a finalidade de "apurar o uso de recursos recebidos e aplicados no âmbito do Programa Pátria Voluntária, instituído pelo Decreto 9.906/2019, bem como seus destinatários e a efetividade na utilização daqueles recursos";
ACORDAM os Ministros do Tribunal de Contas da União, reunidos em Sessão do Plenário, diante das razões expostas pelo Revisor, em:
9.1. conhecer da presente Solicitação formulada pela Comissão de Fiscalização e Controle da Câmara dos Deputados por meio da Proposta de Fiscalização e Controle n.º 29/2021, nos termos do art. 232, III, do RITCU;
9.2. anotar, como "em atendimento", a presente Proposta de Fiscalização e Controle n.º 29/2021, atribuindo-lhe a devida urgência regimental;
9.3. nos termos do art. 71, inciso IV, da Constituição Federal, c/c art. 14, inciso II, da Resolução TCU 215/2008, ordenar a imediata inclusão, no plano de fiscalização deste Tribunal em andamento, de auditoria no Programa Pátria Voluntária, com enfoque nos critérios de distribuição dos recursos aplicados, principalmente quanto aos parâmetros de seleção das entidades privadas responsáveis pela operacionalização do programa, sem prejuízo, em relação aos agentes públicos, da aferição de outros aspectos de conformidade com os princípios administrativos positivados no art. 37, caput, da Constituição Federal e normas legais e regulamentares aplicáveis à espécie;
9.4. enviar a cópia do presente Acórdão, com o Relatório e os Votos que o fundamentam, ao Presidente da Comissão de Fiscalização e Controle da Câmara dos Deputados, para ciência, informando que os resultados da fiscalização ora determinada serão informados ao destinatário tão logo sejam objeto de deliberação pelo Tribunal.

Solicitação do Congresso Nacional em que se requer a realização de ato de fiscalização e controle para apurar os recursos recebidos e gastos pelo Programa Pátria Voluntária, seus destinatários e a efetividade na utilização dos recursos.

Casa Civil da Presidência da República.

3. Responsáveis: não há.

Ministro-Substituto André Luís de Carvalho em substituição ao Ministro Augusto Nardes.

13.1. Ministros presentes: Ana Arraes (Presidente), Walton Alencar Rodrigues, Benjamin Zymler, Augusto Nardes, Aroldo Cedraz, Jorge Oliveira e Antonio Anastasia (Relator).
13.2. Ministro que não participou da votação: Augusto Nardes.
13.3. Ministros-Substitutos convocados: Augusto Sherman Cavalcanti e André Luís de Carvalho (Revisor).

ANTONIO ANASTASIA

Versam os autos sobre Solicitação do Congresso Nacional, subscrita pelo Presidente Comissão de Fiscalização e Controle da Câmara dos Deputados, Deputado Federal Áureo Ribeiro, nos termos da Proposta de Fiscalização e Controle (PFC) 29/2021, aprovada pela referida comissão (peças 2 a 4) .
2.	Reproduzo a seguir, com ajustes de forma, o teor principal da instrução conclusiva lavrada no âmbito da Secretaria de Controle Externo da Administração do Estado (SecexAdministração) , cujas conclusões foram endossadas pela direção da unidade (peças 10 a 12) :
 (...) 
2.	O documento encaminhado, de autoria do Deputado Jorge Solla/BA, requer do Tribunal de Contas da União a realização de ato de fiscalização e controle para apurar o uso de recursos recebidos e aplicados no âmbito do Programa Pátria Voluntária, instituído pelo Decreto 9.906/2019, bem como seus destinatários e a efetividade na utilização daqueles recursos.
3.	O requerimento (peça 2-3) noticia que o jornal Folha de São Paulo "indicou que o Programa Pátria Voluntária repassou, sem edital de concorrência, recursos provenientes de doações da empresa Marfrig para instituições missionárias evangélicas aliadas da ministra Damares Alves, do Ministério da Mulher, Família e Direitos Humanos", e que estes recursos teriam sido enviados para despesas específicas relacionadas à compra de testes diagnósticos para Covid-19, no valor de R$ 7,5 milhões de reais, e alocados no projeto denominado "Arrecadação Solidária", um braço do Programa Pátria Voluntária que recebe doações de pessoas físicas e jurídicas e as destina para entidades que atuam com população vulnerável.
4.	Relata, ainda, que alguns dias antes da reportagem da Folha de São Paulo acima referida, o Jornal O Globo, em 2/10/2020, "trouxe notícias de que teriam sido repassados R$ 14,7 mil reais advindos dos recursos doados pela empresa Marfrig para a compra de testes para diagnóstico de Covid-19, à Associação Virgem de Guadalupe.
5.	De acordo com os parlamentares, chama atenção que essas entidades contempladas pelos recursos doados pela Marfrig não são dedicadas a práticas de saúde e nem à aplicação de testes para detecção de Covid-19, em que pese a doação ter sido "carimbada" para este fim, destacando que os recursos teriam sido repassados a organizações missionais que não possuem expertise com a realização dos testes.
6.	Por fim, justifica a necessidade de ação de controle tendo em vista que o programa, "apesar de ter roupagem assistencial, não tem sido alvo de controle interno ou externo, chegando à imprensa informações de que há desvio de finalidade, advocacia administrativa de gestores e conselheiros (as) do Programa, bem como ausência de efetividade na aplicação dos recursos".   
EXAME DE ADMISSIBILIDADE
7. 	Os arts. 4º, inciso I, da Resolução TCU 215/2008 e 232, inciso III, do Regimento Interno do TCU, conferem legitimidade ao Presidente de comissão parlamentar para solicitar a prestação de informações e a realização de auditorias e inspeções ao Tribunal de Contas da União.
8.	Em que pese a legitimidade do autor da Proposta de Fiscalização e Controle (PFC) 29/2021 em solicitar a realização de fiscalização, verifica-se que a matéria não está inserida na competência desta Corte de Contas.
9.	A constatação acerca da ausência de competência do TCU na fiscalização do Programa Pátria Voluntária já foi realizada no âmbito deste Tribunal por meio do TC Processo 035.190/2020-5, cujo Acórdão 1837/2021-TCU-Plenário, relatoria do Ministro Benjamin Zymler, dispôs:
VISTOS e relacionados estes autos que tratam de representação a respeito de possíveis irregularidades ocorridas no âmbito da Casa Civil da Presidência da República, relacionadas a possível desvio de finalidade na aplicação de recursos financeiros doados à Fundação Banco do Brasil (FBB) para aplicação em testes rápidos de detecção do novo coronavírus (Covid-19) , 
Considerando que os valores em apreço não são recursos públicos federais, de modo que o exame de sua regularidade não se inclui dentre as competências desta Corte de Contas; 
Considerando que somente é cabível a fiscalização do TCU sobre os recursos de origem estatal administrados pela FBB, não cabendo ações de controle quando se tratar de aplicação de recursos de natureza eminentemente privada. 
ACORDAM os Ministros do Tribunal de Contas da União, reunidos em sessão do Plenário, em não conhecer da presente documentação como representação, por não atender os requisitos de admissibilidade previsto no parágrafo único do art. 235 do Regimento Interno e no art. 103, § 1º, da Resolução - TCU 259/2014; em dar ciência desta deliberação ao autor da representação; e em arquivar o processo.
10.	Destaque-se que a menção à Fundação Banco do Brasil (FBB) , naquele decisum, se deve ao fato de que, após diligências realizadas naquele processo, analisadas pela unidade técnica às peças 20-22 daqueles autos, constatou-se que "os projetos alcançados pelo Programa Pátria Voluntária são exclusivamente executados com recursos oriundos de doações recepcionadas e geridas pela Fundação Banco do Brasil".
11.	Vale destacar alguns trechos daquela instrução, que esclarecem a questão:
3. Em sede de representação, o Subprocurador-Geral do Ministério Público junto ao TCU (MP/TCU) se baseou em possíveis irregularidades publicadas pelo Jornal Folha de São Paulo na edição de 1/10/2020, indicando que recursos no montante de R$ 7.500.000,00, doados pela empresa Mafrig Global Foods S.A., para a aquisição de testes de Covid-19, foram repassados, com suposto desvio de finalidade, por indicação da Casa Civil da Presidência da República, ao projeto Arrecadação Solidária, vinculado ao programa Pátria Voluntária, tendo por objeto a aquisição e doação de cestas básicas à instituições missionárias evangélicas (peça 1) 
12.   No tocante ao Ministério da Saúde, por meio do Despacho SPO/SE/MS, de 23/3/2021, elaborado pela Subsecretaria de Planejamento e Orçamento, restou evidenciado não se tratar de recursos públicos federais, pois não foram arrecadados pelo Ministério da Saúde (peça 15, p. 5) . 
13.    No que tange à Casa Civil da Presidência da República, o Programa Nacional de Incentivo ao Voluntariado, que foi instituído pelo Decreto 9.906, de 9/7/2019, tem por finalidade atuar como instrumento de articulação entre o Governo, as organizações da sociedade civil e o setor privado (peça 17, p. 2) . 
13.1. Ademais, esclareceu que os projetos alcançados pelo programa Pátria Voluntária são exclusivamente executados com recursos oriundos de doações recepcionadas e geridas pela Fundação Banco do Brasil (peça 17, p. 2) . 
13.2  Portanto, os valores doados pela empresa Marfrig Global Foods S.A. ingressaram nos cofres da Fundação Banco do Brasil, pessoa jurídica de direito privado, em oposição a notícia veiculada, a qual informou se tratar de receita pública (peça 15, p. 5) . 
15. Diante das informações prestadas, restou comprovado não se tratar de gestão de recursos públicos federais, portanto a matéria não se insere na competência desta Colenda Corte. Cabe ressaltar que, no tocante à FBB, somente é cabível a fiscalização do TCU quanto aos recursos de origem estatal, não cabendo ações de controle quando se tratar de aplicação de recursos de natureza eminentemente privada, repassados por agente particular. (grifo nosso) 
CONCLUSÃO
12.	O objeto da representação, portanto, não diz respeito a despesas realizadas com recursos federais, deixando de atrair a competência do Tribunal de Contas da União nos termos do art. 71 da Constituição Federal. Assim, legítima a autoridade solicitante, mas não reconhecida a competência fiscalizatória desta Corte de Contas, cabe informar à Comissão de Fiscalização Financeira e Controle da Câmara dos Deputados da impossibilidade de atendimento da Solicitação de Fiscalização - Proposta de Fiscalização e Controle nº 29/2021.
PROPOSTA DE ENCAMINHAMENTO
13.	Diante do exposto, submete-se a presente solicitação do Congresso Nacional à consideração superior, propondo:
      a) informar à Comissão de Fiscalização Financeira e Controle da Câmara dos Deputados da impossibilidade de atendimento da Solicitação de Fiscalização - Proposta de Fiscalização e Controle nº 29/2021, de autoria do Deputado Paulo Pimenta (PT/RS) , por ausência de competência constitucional/legal do Tribunal de Contas da União, nos termos do art. 17, §1º, inciso I, da Resolução - TCU 215/2008;
   b) considerar atendida a presente Solicitação do Congresso Nacional, nos termos do art. 17, §1º, inciso I, da Resolução TCU 215/2008;
c) arquivar o processo, com fundamento no art. 169, inciso II, do Regimento Interno do TCU;
É o Relatório.

não há.

Não atuou.

SCN. COMISSÃO DE FISCALIZAÇÃO E CONTROLE DA CÂMARA DOS DEPUTADOS. PEDIDO DE FISCALIZAÇÃO PARA "APURAR O USO DE RECURSOS RECEBIDOS E APLICADOS NO ÂMBITO DO PROGRAMA PÁTRIA VOLUNTÁRIA, INSTITUÍDO PELO DECRETO 9.906/2019, BEM COMO SEUS DESTINATÁRIOS E A EFETIVIDADE NA UTILIZAÇÃO DAQUELES RECURSOS." SOLICITAÇÃO MOTIVADA POR REPORTAGENS JORNALÍSTICAS A NOTICIAR SUPOSTAS APLICAÇÕES IRREGULARES DE RECURSOS DE ORIGEM PRIVADA DOADOS A ENTIDADES CIVIS, NO ÂMBITO DO PROGRAMA PÁTRIA VOLUNTÁRIA, REGULADO PELO DECRETO 9.906/2019 (INSTITUI O PROGRAMA NACIONAL DE INCENTIVO AO VOLUNTARIADO E DÁ OUTRAS PROVIDÊNCIAS). RECURSOS DE NATUREZA PRIVADA, SEM TRÂNSITO PELOS COFRES DA UNIÃO, DESTINADOS A ORGANIZAÇÕES DA SOCIEDADE CIVIL. INCOMPETÊNCIA DO TCU. PRECEDENTE (AC. 1.837/2021-TCU-PLENÁRIO). CONHECIMENTO. INFORMAÇÃO À COMISSÃO SOLICITANTE ACERCA DA IMPOSSIBILIDADE DA FISCALIZAÇÃO PELO TCU. CIÊNCIA.

SOLICITAÇÃO DO CONGRESSO NACIONAL (SCN)

Secretaria de Controle Externo da Administração do Estado (SecexAdministração).

Trata-se de Solicitação do Congresso Nacional, subscrita pelo Presidente Comissão de Fiscalização e Controle da Câmara dos Deputados, Deputado Federal Áureo Ribeiro, nos termos da Proposta de Fiscalização e Controle (PFC) 29/2021, aprovada pela referida comissão, com o fito de "apurar o uso de recursos recebidos e aplicados no âmbito do Programa Pátria Voluntária, instituído pelo Decreto 9.906/2019, bem como seus destinatários e a efetividade na utilização daqueles recursos".
2.	O pleito foi motivado por duas reportagens jornalísticas, publicadas em outubro de 2020, a noticiar possíveis irregularidades na aplicação de recursos doados pela empresa Marfrig, no âmbito do referido programa, conforme descrito no Relatório.
3.	Em suas análises, a Secretaria de Controle Externo da Administração do Estado (SecexAdministração) , após reconhecer a legitimidade da comissão solicitante, pontua que os recursos envolvidos nos procedimentos questionados são de origem privada, o que afastaria a competência desta Corte de Contas para processar o feito. 
4.	Reforça sua conclusão, invocando o decidido no Acórdão 1837/2021-TCU-Plenário (relator: Ministro Benjamin Zymler, por relação) , alusivo a representação igualmente com enfoque na aferição de regularidade da aplicação de recursos no âmbito do Programa Pátria Voluntária, também doados pela empresa privada Marfrig, recebidos e geridos pela Fundação Banco do Brasil. Na ocasião, este Tribunal deliberou no sentido de que, por não se tratar de recursos público federais, "o exame de sua regularidade não se inclui dentre as competências desta Corte de Contas".
5.	 Assim, a unidade técnica propõe, em pareceres uniformes, o conhecimento da presente Solicitação do Congresso Nacional, nos termos do art. 232, inciso III, do Regimento Interno desta Corte de Contas, e a cientificação à comissão interessada acerca da impossibilidade de atendimento, por incompetência deste Tribunal para fiscalizar recursos de natureza privada.
6.	 Feito esse breve histórico, passo a analisar a matéria.
7.	 Presentes os requisitos de admissibilidade, cumpre conhecer da Solicitação, nos termos do art. 232, inciso III, do Regimento Interno deste Tribunal.
8.	Quanto à proposta de encaminhamento, endosso as conclusões da unidade técnica, reforçando-as com algumas considerações complementares.
9.	Embora o art. 6º do Decreto 9.906/2019 admita a possibilidade do uso de recursos públicos, oriundos do Fundo de Combate e Erradicação da Pobreza, para certas ações do Programa Nacional de Incentivo ao Voluntariado[footnoteRef:2], os fatos motivadores da presente solicitação referem-se a recursos de origem privada, doados por empresa particular em favor de organizações da sociedade civil, com intermediação de ente de natureza jurídica privada.  [2:  Art. 6º Poderão ser utilizados recursos disponíveis no Fundo de Combate e Erradicação da Pobreza para as ações do Programa Nacional de Incentivo ao Voluntariado que tenham como alvo as hipóteses descritas no art. 3º da Lei Complementar nº 111, de 6 de julho de 2001. (Decreto 9.906/2019) .] 
10.	De acordo com as informações disponibilizadas no sítio eletrônico do programa Pátria Voluntária (nome fantasia para o Programa Nacional de Incentivo ao Voluntariado) , a sistemática de doações, em seu formato atual, prevê unicamente o uso de "conta privada, gerida pela Fundação Banco do Brasil" (disponível em: https://www.gov.br/patriavoluntaria/action-to-collaborate) . 
11.	Segundo informações colhidas na página eletrônica da Fundação Banco do Brasil (FBB) , esse modelo de doações tem origem no Acordo de Cooperação Técnica ACT 02/2020, firmado em 7/4/2020, com a Casa Civil da Presidência da República (disponível em: https://www.fbb.org.br/pt-br/component/k2/conteudo/informacoes-sobre-parceria-fundacao-bb-e-casa-civil-programa-patria-voluntaria-projeto-arrecadacao-solidaria) , assim explicado no mesmo sítio da FBB:
No âmbito deste Acordo, foi lançado o projeto Arrecadação Solidária, uma iniciativa criada para apoiar instituições sem fins lucrativos que atuem junto a grupos vulneráveis da sociedade. O projeto é conduzido pelo Programa Pátria Voluntária da Casa Civil.
Conforme previsto no Acordo, a Fundação BB recebe doações voluntárias de recursos privados, de pessoas físicas e jurídicas, para realização de ações de entrega de alimentos, itens de higiene, limpeza e equipamentos de proteção individual (EPIs) , entre outros, à população em situação de vulnerabilidade social, em decorrência da pandemia.
Para viabilizar essas ações, de caráter eminentemente social, a Fundação BB estabelece parcerias com organizações da sociedade civil, selecionadas pelo Programa Pátria Voluntária por meio de prospecção direta e chamadas públicas, que atendam às orientações do Conselho de Solidariedade para Combate à Covid-19 e aos seus Efeitos Sociais e Econômicos, instituído pelo Governo Federal por meio do Decreto 10.311 e composto por nove ministérios, Secretaria de Governo da Presidência da República, além da Casa Civil, que o coordena.
A prospecção direta é uma forma de seleção amplamente utilizada e sobre a qual se aplicam todos os critérios técnicos na sua formalização e prestação de contas, garantindo assim a conformidade aos normativos internos da Fundação BB e legislação vigente.
As organizações recebem os recursos da Fundação BB, a quem devem prestar contas de sua utilização. As informações relativas à utilização desses valores são remetidas pela Fundação BB à Casa Civil, conforme previsto no ACT 02/2020, e estão disponibilizadas no site https://www2.patriavoluntaria.org/painel/.
12.	Vê-se, portanto, que os recursos em questão não apenas possuem origem particular, mas são geridos por entidade de natureza jurídica privada, e destinados a organizações da sociedade civil.
13.	A atuação da Casa Civil nesse programa é feita por meio do Conselho do Programa Nacional de Incentivo ao Voluntariado, sem remuneração a seus membros, a teor dos arts. 7º e 15, do Decreto 9.906/2019, com funções de coordenação estratégica, sem atribuições operacionais ou de fiscalização. 
14.	Ratifico, assim, as conclusões da unidade técnica, em harmonia com o decidido no Acórdão 1837/2021-TCU-Plenário (relator: Ministro Benjamin Zymler) , quanto à incompetência deste Tribunal para atender à presente solicitação, tendo em vista que os valores envolvidos nos procedimentos questionados têm origem, captação e aplicação circunscritos à esfera privada, não sendo categorizados, portanto, como recursos públicos federais.
15.	O caso em tela amolda-se à hipótese do inciso I do §1º do art. 17 da Resolução TCU 215/2008, impondo-se que este Tribunal considere atendida a presente solicitação, para fins de arquivamento, verbis: 
Art. 17 (...) 
§ 1º Considera-se também atendimento, em qualquer caso, a comunicação ao solicitante de acórdão que delibere sobre:
I - impossibilidade de atendimento, por refugir à competência constitucional ou legal do Tribunal.
16. 	Dito isso, acolho, com ajustes de forma, a proposta de encaminhamento da unidade técnica.
	Do exposto, VOTO por que seja aprovado o Acórdão que ora submeto a este Colegiado.
TCU, Sala das Sessões, em 23 de março de 2022.
ANTONIO ANASTASIA 
Relator

Em face das judiciosas ponderações trazidas pelo Ministro Substituto André Luís de Carvalho, no voto revisor que ora apresenta, apresento breves considerações sobre os fundamentos que nortearam a minuta de acórdão que apresentei a este Colegiado na Sessão de 23/2/2022, quando formulado o pedido de vista de Sua Excelência.
	Ao elaborar meu voto e minuta de acórdão, acolhi a proposta da unidade técnica, ao considerar que as notícias jornalísticas que deram azo à solicitação da Comissão de Fiscalização e Controle da Câmara dos Deputados guardavam estreita identidade com as mesmas reportagens ensejadoras da representação objeto do Acórdão 1837/2021-TCU-Plenário, relatada pelo Ministro Benjamin Zymler, que não foi conhecida sob o mesmo argumento de tratar-se de recursos de origem privada.
	Em meu voto, tive o cuidado de conferir a procedência dos argumentos da unidade técnica e revisitar as normas de regência do Programa Pátria Voluntária, o que me fez, naquele momento, a acolher a proposta da SecexAdministração, em linha de concordância com o precedente deste Plenário, de objeto muito semelhante.
	Embora tenha consignado que o Programa Pátria Voluntária pode eventualmente ser custeado por recursos públicos, oriundos do Fundo de Combate e Erradicação da Pobreza, conforme art. 6º do Decreto 9.906/2019, ative-me aos fatos que motivaram o pedido de fiscalização, a envolver apenas "recursos de origem privada, doados por empresa particular em favor de organizações da sociedade civil, com intermediação de ente de natureza jurídica privada", o que, em tese, afastaria a competência desta Corte de Contas para processar a matéria.
	Não obstante, sensível às ponderações agora apresentadas pelo nobre Revisor, acolho, na essência, o encaminhamento que propõe, quanto à realização de auditoria de escopo mais amplo no Programa Pátria Voluntária.
	Em leitura mais profunda da matéria, reconheço a possibilidade de controle externo sobre a aderência da operacionalização do Programa aos princípios administrativos positivados no art. 37, caput, da Constituição Federal, pois se trata de uma política governamental, coordenada pela Casa Civil da Presidência da República, nos termos do art. 1º do Decreto 9.906/2019.
	Sob esse prisma, e sopesando que as notícias motivadoras da Proposta de Fiscalização e Controle 29/2021 sinalizam suposta ofensa ao princípio da impessoalidade na execução da referida ação de interesse governamental, convém que a auditoria enfoque os critérios de distribuição dos recursos aplicados, principalmente quanto aos parâmetros de seleção das entidades privadas responsáveis pela operacionalização do Programa Pátria Voluntária, sem prejuízo da aferição de outros aspectos de conformidade com os princípios administrativos positivados no art. 37, caput, da Constituição Federal e as normas legais e regulamentares aplicáveis à espécie.
	Com essas ponderações, acolho a proposta do Excelentíssimo Revisor, com os ajustes que entendo pertinentes. 
TCU, Sala das Sessões, em tagDataSessao.
ANTONIO ANASTASIA 
Relator

Na Sessão do Plenário do TCU em 23/2/2022, ao atuar em substituição ao eminente Ministro João Augusto Ribeiro Nardes, pedi vista do presente feito, nos termos do art. 112 do RITCU, para melhor apreciar as ponderações suscitadas sobre o processo pelo ilustre Ministro-Relator Antonio Augusto Junho Anastasia.
2.	Em linhas gerais, após a análise do feito, a unidade técnica anotou a seguinte situação processual:
" (...) Trata-se do Ofício 398/2021/CFFC-P, de 5/11/2021 (peça 2) , por meio do qual o Exmo. Sr. Deputado Federal Aureo Ribeiro, presidente da Comissão de Fiscalização e Controle da Câmara dos Deputados, encaminha a Proposta de Fiscalização e Controle (PFC) 29/2021, de 20/10/2021 (peça 3) .
 (...) EXAME DE ADMISSIBILIDADE
7. 	Os arts. 4º, inciso I, da Resolução TCU 215/2008 e 232, inciso III, do Regimento Interno do TCU, conferem legitimidade ao Presidente de comissão parlamentar para solicitar a prestação de informações e a realização de auditorias e inspeções ao Tribunal de Contas da União.
8.	Em que pese a legitimidade do autor da Proposta de Fiscalização e Controle (PFC) 29/2021 em solicitar a realização de fiscalização, verifica-se que a matéria não está inserida na competência desta Corte de Contas.
9.	A constatação acerca da ausência de competência do TCU na fiscalização do Programa Pátria Voluntária já foi realizada no âmbito deste Tribunal por meio do TC Processo 035.190/2020-5, cujo Acórdão 1837/2021-TCU-Plenário, relatoria do Ministro Benjamin Zymler, dispôs:
'VISTOS e relacionados estes autos que tratam de representação a respeito de possíveis irregularidades ocorridas no âmbito da Casa Civil da Presidência da República, relacionadas a possível desvio de finalidade na aplicação de recursos financeiros doados à Fundação Banco do Brasil (FBB) para aplicação em testes rápidos de detecção do novo coronavírus (Covid-19) , 
Considerando que os valores em apreço não são recursos públicos federais, de modo que o exame de sua regularidade não se inclui dentre as competências desta Corte de Contas; 
Considerando que somente é cabível a fiscalização do TCU sobre os recursos de origem estatal administrados pela FBB, não cabendo ações de controle quando se tratar de aplicação de recursos de natureza eminentemente privada. 
ACORDAM os Ministros do Tribunal de Contas da União, reunidos em sessão do Plenário, em não conhecer da presente documentação como representação, por não atender os requisitos de admissibilidade previsto no parágrafo único do art. 235 do Regimento Interno e no art. 103, § 1º, da Resolução - TCU 259/2014; em dar ciência desta deliberação ao autor da representação; e em arquivar o processo.'
10.Destaque-se que a menção à Fundação Banco do Brasil (FBB) , naquele decisum, se deve ao fato de que, após diligências realizadas naquele processo, analisadas pela unidade técnica às peças 20-22 daqueles autos, constatou-se que 'os projetos alcançados pelo Programa Pátria Voluntária são exclusivamente executados com recursos oriundos de doações recepcionadas e geridas pela Fundação Banco do Brasil'.
11. Vale destacar alguns trechos daquela instrução, que esclarecem a questão:
'3. Em sede de representação, o Subprocurador-Geral do Ministério Público junto ao TCU (MP/TCU) se baseou em possíveis irregularidades publicadas pelo Jornal Folha de São Paulo na edição de 1/10/2020, indicando que recursos no montante de R$ 7.500.000,00, doados pela empresa Mafrig Global Foods S.A., para a aquisição de testes de Covid-19, foram repassados, com suposto desvio de finalidade, por indicação da Casa Civil da Presidência da República, ao projeto Arrecadação Solidária, vinculado ao programa Pátria Voluntária, tendo por objeto a aquisição e doação de cestas básicas à instituições missionárias evangélicas (peça 1) 
12. No tocante ao Ministério da Saúde, por meio do Despacho SPO/SE/MS, de 23/3/2021, elaborado pela Subsecretaria de Planejamento e Orçamento, restou evidenciado não se tratar de recursos públicos federais, pois não foram arrecadados pelo Ministério da Saúde (peça 15, p. 5) . 
13. No que tange à Casa Civil da Presidência da República, o Programa Nacional de Incentivo ao Voluntariado, que foi instituído pelo Decreto 9.906, de 9/7/2019, tem por finalidade atuar como instrumento de articulação entre o Governo, as organizações da sociedade civil e o setor privado (peça 17, p. 2) . 
13.1. Ademais, esclareceu que os projetos alcançados pelo programa Pátria Voluntária são exclusivamente executados com recursos oriundos de doações recepcionadas e geridas pela Fundação Banco do Brasil (peça 17, p. 2) .
13.2 Portanto, os valores doados pela empresa Marfrig Global Foods S.A. ingressaram nos cofres da Fundação Banco do Brasil, pessoa jurídica de direito privado, em oposição a notícia veiculada, a qual informou se tratar de receita pública (peça 15, p. 5) . 
15. Diante das informações prestadas, restou comprovado não se tratar de gestão de recursos públicos federais, portanto a matéria não se insere na competência desta Colenda Corte. Cabe ressaltar que, no tocante à FBB, somente é cabível a fiscalização do TCU quanto aos recursos de origem estatal, não cabendo ações de controle quando se tratar de aplicação de recursos de natureza eminentemente privada, repassados por agente particular. (grifo nosso) '
CONCLUSÃO
12. O objeto da representação, portanto, não diz respeito a despesas realizadas com recursos federais, deixando de atrair a competência do Tribunal de Contas da União nos termos do art. 71 da Constituição Federal. Assim, legítima a autoridade solicitante, mas não reconhecida a competência fiscalizatória desta Corte de Contas, cabe informar à Comissão de Fiscalização Financeira e Controle da Câmara dos Deputados da impossibilidade de atendimento da Solicitação de Fiscalização - Proposta de Fiscalização e Controle nº 29/2021.
PROPOSTA DE ENCAMINHAMENTO
13. Diante do exposto, submete-se a presente solicitação do Congresso Nacional à consideração superior, propondo:
	a) informar à Comissão de Fiscalização Financeira e Controle da Câmara dos Deputados da impossibilidade de atendimento da Solicitação de Fiscalização - Proposta de Fiscalização e Controle nº 29/2021, de autoria do Deputado Paulo Pimenta (PT/RS) , por ausência de competência constitucional/legal do Tribunal de Contas da União, nos termos do art. 17, §1º, inciso I, da Resolução - TCU 215/2008;
	b) considerar atendida a presente Solicitação do Congresso Nacional, nos termos do art. 17, §1º, inciso I, da Resolução TCU 215/2008;
	c) arquivar o processo, com fundamento no art. 169, inciso II, do Regimento Interno do TCU."  (grifado aqui) 
3.	Por seu turno, ao acolher essa proposta da unidade técnica, o ilustre Ministro-Relator apresentou, em síntese, a seguinte manifestação:
" (...) 9.	Embora o art. 6º do Decreto 9.906/2019 admita a possibilidade do uso de recursos públicos, oriundos do Fundo de Combate e Erradicação da Pobreza, para certas ações do Programa Nacional de Incentivo ao Voluntariado[footnoteRef:2], os fatos motivadores da presente solicitação referem-se a recursos de origem privada, doados por empresa particular em favor de organizações da sociedade civil, com intermediação de ente de natureza jurídica privada.  [2:  Art. 6º Poderão ser utilizados recursos disponíveis no Fundo de Combate e Erradicação da Pobreza para as ações do Programa Nacional de Incentivo ao Voluntariado que tenham como alvo as hipóteses descritas no art. 3º da Lei Complementar nº 111, de 6 de julho de 2001. (Decreto 9.906/2019) .] 
10. De acordo com as informações disponibilizadas no sítio eletrônico do programa Pátria Voluntária (nome fantasia para o Programa Nacional de Incentivo ao Voluntariado) , a sistemática de doações, em seu formato atual, prevê unicamente o uso de 'conta privada, gerida pela Fundação Banco do Brasil' (disponível em: https://www.gov.br/patriavoluntaria/action-to-collaborate) . 
11. Segundo informações colhidas na página eletrônica da Fundação Banco do Brasil (FBB) , esse modelo de doações tem origem no Acordo de Cooperação Técnica ACT 02/2020, firmado em 7/4/2020, com a Casa Civil da Presidência da República (disponível em: https://www.fbb.org.br/pt-br/component/k2/conteudo/informacoes-sobre-parceria-fundacao-bb-e-casa-civil-programa-patria-voluntaria-projeto-arrecadacao-solidaria) , assim explicado no mesmo sítio da FBB:
'No âmbito deste Acordo, foi lançado o projeto Arrecadação Solidária, uma iniciativa criada para apoiar instituições sem fins lucrativos que atuem junto a grupos vulneráveis da sociedade. O projeto é conduzido pelo Programa Pátria Voluntária da Casa Civil.
Conforme previsto no Acordo, a Fundação BB recebe doações voluntárias de recursos privados, de pessoas físicas e jurídicas, para realização de ações de entrega de alimentos, itens de higiene, limpeza e equipamentos de proteção individual (EPIs) , entre outros, à população em situação de vulnerabilidade social, em decorrência da pandemia.
Para viabilizar essas ações, de caráter eminentemente social, a Fundação BB estabelece parcerias com organizações da sociedade civil, selecionadas pelo Programa Pátria Voluntária por meio de prospecção direta e chamadas públicas, que atendam às orientações do Conselho de Solidariedade para Combate à Covid-19 e aos seus Efeitos Sociais e Econômicos, instituído pelo Governo Federal por meio do Decreto 10.311 e composto por nove ministérios, Secretaria de Governo da Presidência da República, além da Casa Civil, que o coordena.
A prospecção direta é uma forma de seleção amplamente utilizada e sobre a qual se aplicam todos os critérios técnicos na sua formalização e prestação de contas, garantindo assim a conformidade aos normativos internos da Fundação BB e legislação vigente.
As organizações recebem os recursos da Fundação BB, a quem devem prestar contas de sua utilização. As informações relativas à utilização desses valores são remetidas pela Fundação BB à Casa Civil, conforme previsto no ACT 02/2020, e estão disponibilizadas no site https://www2.patriavoluntaria.org/painel/.'
12. Vê-se, portanto, que os recursos em questão não apenas possuem origem particular, mas são geridos por entidade de natureza jurídica privada, e destinados a organizações da sociedade civil.
13. A atuação da Casa Civil nesse programa é feita por meio do Conselho do Programa Nacional de Incentivo ao Voluntariado, sem remuneração a seus membros, a teor dos arts. 7º e 15, do Decreto 9.906/2019, com funções de coordenação estratégica, sem atribuições operacionais ou de fiscalização. 
 (...) 16. Dito isso, acolho, com ajustes de forma, a proposta de encaminhamento da unidade técnica."  (grifado aqui) 
I - DO REQUERIMENTO DE FISCALIZAÇÃO.
4.	Bem se vê, contudo, que a referida solicitação foi formulada pela Comissão de Fiscalização e Controle da Câmara dos Deputados, nos termos da Proposta de Fiscalização e Controle (PFC) n.º 29/2021, com a finalidade de promover, especialmente, a "fiscalização das unidades responsáveis pela implementação do Programa Pátria Voluntária" (PPV) , realizando a verificação, assim, sobre todo o Programa Pátria Voluntária, desde a sua instituição em 2019, e não sobre a cogitada doação privada.
5.	Desse modo, em plena sintonia com a referida PFC n.º 29/2021, o TCU deve observar que a presente solicitação não estaria restrita à fiscalização sobre a cogitada doação aportada, por exemplo, em recursos privados da Marfrig Global Foods S.A., como equivocadamente apontado pela unidade técnica, até porque o requerimento dessa PFC foi expressamente aprovado pela comissão técnica parlamentar com a clara finalidade de o TCU realizar a superveniente fiscalização sobre todo o PPV desde a sua instituição em 2019, tendo o referido requerimento sido aprovado, para tanto, nos seguintes termos:
" (...) II - COMPETÊNCIA DESTA COMISSÃO
O art. 24, inciso X, bem como o art. 32, inciso XI, alínea "b", e parágrafo único, do Regimento Interno da Câmara dos Deputados, amparam a competência desta Comissão no que tange ao assunto suscitado.
Ademais, a Constituição Federal determina à Corte de Contas a prestação de auxílio ao Congresso Nacional nas atividades de auditorias e inspeções, estando submetidas ao controle externo quaisquer pessoas, física ou jurídica, que administrem e utilizem bens ou valores da União, conforme se deflui dos artigos abaixo transcritos:
 (...) IV - ALCANCE JURÍDICO, ADMINISTRATIVO, POLÍTICO, ECONÔMICO, SOCIAL E ORÇAMENTÁRIO
Sob o aspecto jurídico, cabe verificar se houve descumprimento dos princípios e leis que regem os atos trazidos ao exame desta Comissão. Se restar constatada a violação de normas, proceder-se-á à identificação dos responsáveis a fim de serem propostos os encaminhamentos apropriados, sem olvidar do ressarcimento ao erário em caso de dano. 
Quanto ao enfoque administrativo, é mister assinalar que eventual má aplicação dos recursos tem repercussão sobre toda a administração pública, prejudicando o atendimento e o bom funcionamento de outros programas governamentais. 
No que tange ao alcance político e social, é válido enaltecer os efeitos benéficos, à sociedade, advindos da ação de fiscalização, efetuada sob os auspícios do Poder Legislativo, da qual resulte correção de eventuais irregularidades e malversação dos recursos públicos, com vistas a aprimorar e garantir a adequada prestação dos serviços públicos.
Por fim, sob a perspectiva econômica e orçamentária, importa analisar se os recursos federais foram integralmente empregados de acordo com a legislação de regência, assim como se são suficientes para garantir a execução da política pública de maneira eficaz, eficiente, econômica e efetiva.
V - PLANO DE EXECUÇÃO E METODOLOGIA DE AVALIAÇÃO
A fiscalização solicitada pelo autor se dará mais eficientemente e alcançará maior efetividade se executada pelo Tribunal de Contas da União (TCU) , por meio de fiscalização das unidades responsáveis pela implementação do Programa Pátria Voluntária. Neste sentido, será solicitado ao Tribunal que adote os métodos que entender pertinentes para examinar a regularidade, a legalidade e a efetividade dos recursos transferidos ao Programa Pátria Voluntária desde a sua instituição em 2019.
Ademais, a Corte de Contas deverá adotar o procedimento previsto nos arts. 231 a 233 do Regimento Interno do Tribunal de Contas da União (aprovado pela Resolução TCU nº 155, de 4 de dezembro de 2002, com atualizações) , dispensando-se tratamento prioritário à presente demanda congressual, de acordo com a Resolução TCU nº 215, de 20/08/2008, alterada pela Resolução TCU nº 248, de 25/04/2012.
Finalizados os trabalhos, o TCU deverá remeter a esta Comissão a cópia dos resultados obtidos segundo os termos delineados no presente relatório, a qual ficará disponível aos interessados na Secretaria da Comissão. Com base nas conclusões encaminhadas pelo Tribunal, elaborar-se-á o Relatório Final da proposta de fiscalização e controle, do qual constará encaminhamento relativo à suficiência das análises empreendidas pela Corte de Contas e as medidas a serem adotadas para desfecho da questão, nos termos do art. 61, inciso IV, c/c o art. 37, do Regimento Interno desta Casa.
VI - VOTO
Em face do exposto, este Relator vota pela execução da PFC 29, de 2021, na forma descrita no Plano de Execução e com a Metodologia de Avaliação acima apresentados, com fulcro nos arts. 24, X, e 61, II e III, do Regimento Interno da Câmara dos Deputados."  (grifado aqui) 
6.	A despeito, então, dessa cogitada doação aportada, por exemplo, em recursos privados pela Marfrig Global Foods S.A., o TCU não pode deixar de, ante a sua clara amplitude, atender à expressa solicitação da Comissão de Fiscalização e Controle da Câmara dos Deputados no sentido de promover a superveniente fiscalização sobre todo o PPV, desde a sua instituição em 2019, e, especialmente, de promover a "fiscalização das unidades responsáveis pela implementação do Programa Pátria Voluntária", não tendo a referida PFC n.º 29/2021 ficado restrita, como visto, sobre essa cogitada doação em recursos privados.
7.	Bem se vê, aliás, que, por ter bem maior amplitude, o objeto da presente solicitação é evidentemente distinto do objeto da representação anunciada como suposto paradigma pela unidade técnica, pois, como visto, a representação buscaria tratar apenas de "possíveis irregularidades ocorridas no âmbito da Casa Civil da Presidência da República, relacionadas a possível desvio de finalidade na aplicação de recursos financeiros doados à Fundação Banco do Brasil (FBB) para aplicação em testes rápidos de detecção do novo coronavírus (Covid-19) ", ao passo que, expressa e diferentemente, a presente solicitação da Câmara dos Deputados busca a efetiva "fiscalização das unidades responsáveis pela implementação do Programa Pátria Voluntária" para, entre outros elementos técnicos, "verificar se houve descumprimento dos princípios e leis que regem os atos", estando essas unidades responsáveis, inclusive, sob a jurisdição e competência fiscalizadora do TCU, até porque, entre outras instituições, tais unidades figurariam como "ministérios, Secretaria de Governo da Presidência da República, além da Casa Civil".
8.	O TCU deve nessa linha respeitar, portanto, o art. 71, IV, da CF88 para, em auxílio ao Congresso Nacional, promover a "fiscalização das unidades responsáveis pela implementação do Programa Pátria Voluntária", buscando o pleno atendimento, com isso, da expressa solicitação formulada pela referida PFC n.º 29/2021 no sentido de, em sua clara e evidente amplitude, realizar a superveniente fiscalização sobre todo o PPV desde a sua instituição em 2019, a despeito, contudo, de, se for o caso, o TCU não aprofundar a fiscalização sobre a eventual gestão eminentemente particular de recursos exclusivamente privados a partir da efetiva comprovação, todavia, sobre a natureza eminentemente particular dessa gestão e a respectiva origem estritamente privada desses recursos.
II - DO Programa Pátria Voluntária junto à Fundação Banco do Brasil.
9.	Ocorre, contudo, que, para configurar essa suposta gestão eminentemente particular sobre os recursos exclusivamente privados, afastando, com isso, a competência fiscalizadora do TCU, as aludidas doações privadas recebidas no âmbito do PPV deveriam ter sido geridas pela Fundação Banco do Brasil (FBB) , sem a interferência aí de agentes da administração pública direta ou indireta, deixando tão somente em prol da FBB a atribuição de, por exemplo, promover a escolha das beneficiárias nos subsequentes projetos sociais "por meio de prospecção direta e chamadas públicas", a partir da aplicação de critérios objetivos, técnicos e isonômicos pré-estabelecidos, e esse é o procedimento cabível pela observância, entre outros, dos princípios administrativos da impessoalidade e isonomia em conformidade, por exemplo, com o então vigente Programa de Integridade da Fundação Banco do Brasil[footnoteRef:3] (p. 39) , ao fixar a seguinte premissa técnica: [3: https://www.fbb.org.br/images/Sobre_nos/005_Governanca/C%C3%B3digo%20de%20%C3%89tica%20e%20Normas%20de%20Conduta%20da%20FBB.pdf] 
" (...) 5.4.2.1 Critérios para seleção de projetos 
Como mecanismo de integridade e observando os princípios gerais da Administração Pública, visando à transparência nos processos de prospecção de projetos, a isonomia e a possibilidade de participação de diversos segmentos da sociedade brasileira nos programas e projetos socioambientais, a Fundação BB prioriza o uso de editais de seleção pública para a aplicação do investimento social. A prospecção de novos projetos ocorre por meio de processo de seleção e de chamada direta. 
A elaboração dos editais e a análise das propostas levam em conta as dimensões sociais, ambientais e econômicas dos projetos apresentados. Todos os processos de seleção são divulgados no Portal da Fundação BB em www.fbb.org.br"  (grifado aqui) 
10.	Esse procedimento de integridade em compliance parece, todavia, não ter sido respeitado no PPV, já que, como visto, alguns agentes da administração pública têm efetivamente atuado na ingerência dos recursos provenientes das doações privadas, promovendo, por exemplo, a direta interferência para a escolha de determinadas instituições religiosas como beneficiárias nos subsequentes projetos sociais, e, desse modo, restaria evidentemente descaracterizada a suposta gestão eminentemente particular da FBB sobre os recursos exclusivamente privados, até porque os aludidos recursos da doação estariam, assim, sob a originária gestão e a subjacente responsabilidade da administração federal, direta ou indireta, passando a ser, então, fixada a competência fiscalizadora do TCU sobre essa ingerência nos aludidos recursos, em sintonia com os arts. 70 e 71, caput, da CF88, e, especialmente, com o art. 5º, I, da Lei n.º 8.443, de 1992, disposto pela seguinte linha:
"Art. 5° A jurisdição do Tribunal abrange:
 (...) I - qualquer pessoa física, órgão ou entidade a que se refere o inciso I do art. 1° desta Lei, que utilize, arrecade, guarde, gerencie ou administre dinheiros, bens e valores públicos ou pelos quais a União responda, ou que, em nome desta assuma obrigações de natureza pecuniária;"
11.	No presente processo, aliás, teriam sido apresentados os robustos indícios dessa malsinada interferência dos agentes da administração pública, direta ou indireta, para a efetiva ingerência sobre a escolha de determinadas beneficiárias nos subsequentes projetos sociais do PPV, confirmando a competência fiscalizadora do TCU sobre todo o PPV, não somente porque a Fundação Banco do Brasil (FBB) também estaria sob a jurisdição do Tribunal em sintonia com a jurisprudência firmada, por exemplo, pelo Acórdão 2071/2013-TCU-Plenário, mas também porque, com a aludida ingerência dos agentes da administração pública, eles também estariam sob a competência fiscalizadora do TCU, estando a referida interferência sobre a escolha de certas beneficiárias evidenciada até mesmo, por exemplo, pela adicional informação apresentada junto ao sítio do PPV[footnoteRef:4] pelo Relatório Social 2019-2020 (p. 8) no seguinte sentido: [4:  https://www.gov.br/patriavoluntaria/dynamic-page/101] 
" (...) Os recursos privados arrecadados são recebidos diretamente pela Fundação Banco do Brasil - FBB. Os recursos arrecadados são repassados pela Fundação às instituições selecionadas por meio de prospecção direta ou chamadas públicas que atendam aos encaminhamentos do Conselho de Solidariedade para Combate à Covid-19 e aos seus Efeitos Sociais e Econômicos."  (grifado aqui) 
12.	De igual sorte, diante de todas as noticiadas matérias jornalísticas sobre o estranho procedimento de interferência para a escolha de determinadas organizações religiosas nos projetos sociais, com o adicional envolvimento eventual dessas organizações em atividades políticas ou político-partidárias, deve ser, por aí também, destacada a ofensa ao então vigente Programa de Integridade da Fundação Banco do Brasil[footnoteRef:5] (p. 42) , ao estabelecer a seguinte premissa técnica: [5: https://www.fbb.org.br/images/Sobre_nos/005_Governanca/C%C3%B3digo%20de%20%C3%89tica%20e%20Normas%20de%20Conduta%20da%20FBB.pdf] 
" (...) Na Política de Parcerias Estratégicas e Mobilização de Recursos, constam as seguintes premissas:
'Não realizamos parcerias ou acordos e não recebemos recursos de instituições ou empresas que:
¿ atuem com interesses político-partidários ou eleitorais, direta ou indiretamente, independente de sua natureza jurídica; 
¿ se configurem como organizações de natureza religiosa, salvo aquelas que desenvolvam atividades ou projetos de interesse público e de cunho social;'"  (grifado aqui) 
13.	Tende a ser preocupante, por conseguinte, toda a notícia sobre essa interferência de agentes da administração pública para a escolha de determinadas beneficiárias em projetos sociais na FBB dentro do PPV, pois esse inadequado procedimento tenderia a revelar o indevido funcionamento de inusitado "orçamento paralelo", com a formulação da respectiva política pública pelo agente da administração pública em detrimento ali, todavia, da formulação dessa política pública na lei orçamentária, e essa inusitada situação ficou retratada, inclusive, no site do PPV[footnoteRef:6] pela seguinte anotação: [6:  https://www.gov.br/patriavoluntaria/dynamic-page/101] 
" (...) A iniciativa Arrecadação Solidária foi iniciada por intermédio do Acordo de Cooperação Técnica estabelecido entre o Programa Pátria Voluntária e a Fundação Banco do Brasil (FBB) e viabilizou instrumento inovador na administração pública que possibilita o recebimento de doações financeiras privadas orientadas para políticas públicas.
 (...) Por meio dos projetos estruturantes, o Pátria Voluntária aperfeiçoou seu modelo de aplicação de recursos privados arrecadados. Além de selecionar projetos apresentados pela sociedade civil, o programa lança convocatória para que organizações do terceiro setor se habilitem para implementar projetos advindos de políticas públicas. O primeiro projeto sob esta vertente foi elaborado em parceria com o Ministério da Mulher, da Família e dos Direitos Humanos -MMFDH, em 2021." (grifado aqui) 
14.	Em outras palavras, é como se, inusitadamente, o agente da administração pública passasse a fomentar o envio de recursos em doações privadas para a FBB, em vez de buscar recebê-las legalmente como receitas no orçamento público, para, em seguida, esse mesmo agente da administração pública poder passar a promover a aludida interferência junto à FBB na escolha, por exemplo, de determinada instituição religiosa, buscando contemplá-la com o repasse desses recursos para a implementação da política pública definida especificamente pelo próprio agente da administração pública, em vez de buscar legalmente implementar essa política pública como despesa no orçamento público.
15.	Dito, ainda, de outro modo, é como se o agente da administração pública passasse a promover a arrecadação e a gerência dos recursos provenientes de doações, com a ingerência, inclusive, sobre a escolha de certa organização religiosa nos projetos sociais, afastando os referidos recursos, todavia, do orçamento público para tentar mascará-los como privados, com o estranho intuito de a administração pública ter plenos poderes sobre a destinação e o emprego desses recursos, em evidente violação, contudo, ao princípios administrativos da impessoalidade, isonomia e indisponibilidade do interesse público, para além da adicional ofensa, entre outros, aos princípios orçamentários da transparência e universalidade fixados pelos arts. 2º, caput, 4º da Lei n. 1º 4.320, de 1964.
III - DOS noticiados indícios de irregularidade.
16.	Toda essa situação é, por esse aspecto, tão preocupante que, com veemência, a imprensa brasileira tem reportado as estranhas inconsistências à sociedade.
17.	Por esse prisma, em 1º/10/2020 15:02[footnoteRef:7], o Correio Braziliense repercutiu, em síntese, a seguinte matéria: [7:  https://www.correiobraziliense.com.br/politica/2020/10/4879260-governo-mudou-destino-de-rs-75-mi-para-testes-de-coronavirus.html] 
" (...) Governo mudou destino de R$ 7,5 mi para testes de coronavírus
Em vez de ser empregado na compra de exames contra a infecção, dinheiro doado foi repassado a programa chefiado pela primeira-dama, Michele Bolsonaro.
O governo do presidente Jair Bolsonaro desviou a finalidade de R$ 7,5 milhões que deveriam ser empregados na compra de testes para o novo coronavírus. A verba, que inicialmente serviria para a realização dos exames na população, foi repassada ao programa Pátria Voluntária, liderado pela primeira-dama, Michelle Bolsonaro. Os recursos foram doados pelo Marfrig, um dos maiores frigoríficos do país.
A doação ocorreu em março, quando o Brasil registrava os primeiros casos de coronavírus, e se preparava para tentar conter a disseminação em larga escala, o que acabou ocorrendo e se mantém até hoje. No país, faltavam testes e a recomendação da Organização Mundial da Saúde (OMS) era de realizar exames em massa, para tentar controlar a doença.
De acordo com o jornal Folha de S.Paulo, em maio o governo afirmou a Marfrig que o dinheiro doado seria usado 'com fim específico de aquisição e aplicação de testes de covid-19'. No entanto, em julho, indagou à empresa se os recursos poderiam ser utilizados em outras formas de combate à pandemia. O frigorífico concordou, pois, de acordo com a empresa, a verba seria utilizada no combate à disseminação do novo coronavírus.
Instituições evangélicas
Os valores foram repassados, então, ao projeto Arrecadação Voluntária, ligado ao Pátria Voluntária. Sem abertura de edital, os recursos seguiram para instituições evangélicas ligadas à ministra Damares Alves (Mulher, Família e Direitos Humanos) para a compra e distribuição de cestas básicas.
Na ocasião da doação do dinheiro, a Marfrig lembrou que o então ministro da Saúde, Luiz Henrique Mandetta, destacou que seria necessário firmar parcerias com a iniciativa privada para a realização de testes contra a covid-19. (...) "  (grifado aqui) 
18.	Por sua vez, em 22/2/2021[footnoteRef:8], The Intercept Brasil revelou, em síntese, a seguinte notícia: [8:  https://theintercept.com/2021/02/22/prouni-formacao-missionarios-evangelizar-indigenas-unimissional/] 
" (...) A UniMissional era quase que desconhecida até o final de setembro passado, quando a Folha de S.Paulo revelou que a instituição havia sido uma das beneficiadas pelo Programa Nacional de Incentivo ao Voluntariado, o Pátria Voluntária, liderado pela primeira-dama Michelle Bolsonaro. A reportagem revelou que a UniMissional embolsou R$ 392 mil, o que a colocou como campeã em volume de recursos recebidos, seguida pela AMTB, de Cassiano Luz, que levou R$ 240 mil. Teve mais: Luz e Weslley foram nomeados conselheiros do programa da primeira-dama.
 (...) Weslley negou que a UniMissional tenha sido beneficiada pelo Pátria Voluntária, e afirma que a ação junto aos ribeirinhos foi custeada por 'recursos de doações privadas mediante termo de compromisso firmado entre o Instituto Missional e a Fundação Banco do Brasil', a quem foi feita a prestação de contas.
Por email, a assessoria de imprensa da Fundação Banco do Brasil confirmou o repasse de R$ 391.854 ao Instituto Missional (nome jurídico da UniMissional) . Diz, ainda, que o dinheiro veio de 'doações voluntárias de recursos privados, de pessoas físicas e jurídicas'. E contradiz Weslley, ao afirmar que o repasse se deveu ao fato da UniMissional ter sido selecionada pelo Programa Pátria Voluntária."  (grifado aqui) 
19.	Já, em 30/9/2020 11:27[footnoteRef:9], o Metrópoles teria apresentado, em síntese, a seguinte notícia: [9:  https://www.metropoles.com/brasil/programa-liderado-por-primeira-dama-passa-doacoes-a-ongs-aliadas-de-damares] 
" (...) Programa liderado por primeira-dama passa doações a ONGs aliadas de Damares
A Associação de Missões Transculturais Brasileiras (AMTB) , beneficiada com R$240 mil, foi indicada por Damares para receber os recursos, de acordo com documentos do programa Pátria Voluntária, liderado por Michelle. As informações são da Folha de S.Paulo.
Segundo os sites da Receita Federal e da própria AMTB, a associação possui o mesmo endereço de registro da ONG Atini, fundada por Damares em 2006, na qual a ministra atuou até 2015. A reportagem foi ao local, onde funciona um restaurante desde novembro de 2019.
O Pátria Voluntária foi criado por decreto do presidente Jair Bolsonaro (sem partido) , em julho de 2019, e é coordenado pela Casa Civil. O objetivo do programa é fomentar a prática do voluntariado e estimular o crescimento do terceiro setor, arrecadando dinheiro de instituições privadas e repassando para organizações sociais.
O Pátria consumiu aproximadamente R$ 9 milhões dos cofres públicos em publicidade que foram pagos pela Secretaria de Comunicação Social da Presidência. Os valores das doações repassadas às ONGs são provenientes do projeto 'Arrecadação Solidária', vinculado ao Pátria Voluntária.
Também sem que houvesse um edital público, duas organizações filiadas à AMTB receberam dinheiro de doações. O Instituto Missional, com R$ 391 mil, e o Serviço Integrado de Missões, com R$ 10 mil.
Os maiores repasses, até agora, foram destinados à AMTB e a Missional. Todos os recursos foram destinados à distribuição de cestas básicas a 'famílias vulneráveis'.
O Instituto Missional, com sede em Maringá (PR) , é comandado por Weslley Kendrick Silva, que tem fotos em seu Facebook com Damares e Maurício Cunha, secretário Nacional dos Direitos da Criança e do Adolescente da ministra.
De acordo com a Casa Civil, a escolha de quem recebe os recursos do programa do governo acontece 'no âmbito do Conselho de Solidariedade', que foca em projetos que beneficiam grupos mais vulneráveis à pandemia do novo coronavírus.
A Folha teve acesso a ata de uma reunião do programa, por meio de Lei de Acesso à Informação, que mostra Damares apresentando o nome da AMTB para receber os recursos do programa de Michelle. O documento foi elaborado durante um encontro do Conselho de Solidariedade, composto por representantes dos ministérios da Mulher, do Desenvolvimento Regional, da Ciência e Tecnologia, Casa Civil e Secretaria de Governo.
A reportagem pediu a prestação de contas das organizações à Casa Civil. A mesma respondeu que a Fundação Banco do Brasil é quem realiza tal serviço.
A fundação, por sua vez, respondeu que 'informações relativas à prestação de contas são remetidas pela Fundação BB à Casa Civil, conforme previsto no acordo firmado entre as partes'. 'Desta forma, a solicitação deverá ser feita à Casa Civil', afirmou.
Reunião
A ata registra que a secretária-executiva do programa, Adriana Pinheiro, alegou que a AMTB 'foi apresentada pela ministra Damares por ser uma entidade séria, que trabalha há muitos anos com esse público e possuem potencial para chegar a essa população mais distante'.
Asclépius Ramatis, presidente da Fundação Banco do Brasil, manifestou certa preocupação durante a reunião com o repasse por não saber se a AMTB poderia receber o dinheiro por possuir 'caráter religioso'.
Pollyana Andrade, secretária-executiva adjunta do colegiado, relembrou que em reuniões anteriores com a Fundação Banco do Brasil, foi dito que haveria exceção para ações emergenciais.
Desde abril, foram arrecadados R$ 10,9 milhões, dos quais R$ 4,3 milhões foram aplicados até agora sem um edital público. A Casa Civil alega que o programa passou a fazer chamamento público para o resto das doações.
A convite do Instituto Missional, uma equipe da Folha acompanhou uma das ações de entrega de cestas, em julho. Os pastores locais parceiros do projeto que definiram quais as famílias que seriam beneficiadas."  (grifado aqui) 
IV - DOS DEMAIS ASPECTOS NO PROGRAMA PÁTRIA VOLUNTÁRIA.
20.	Não fosse o bastante, a unidade técnica no TCU deve também observar que, para além dessa inusitada gestão pública em "orçamento paralelo", o PPV também promove a efetiva gestão de recursos exclusivamente públicos, tendo a IstoÉ, com a Carta Capital[footnoteRef:10], noticiado que "o governo empregou 9,3 milhões de reais para divulgar o Pátria. Foram 9,039 milhões de reais em publicidade e mais 359 mil reais para manter no ar o site do programa.", e, também por isso, o TCU deve atender à referida PFC n.º 29/2021 com vistas a efetivamente promover a plena fiscalização sobre todo o PPV, desde a sua instituição em 2019, e, especialmente, sobre as "unidades responsáveis pela implementação do Programa Pátria Voluntária". [10:  https://www.cartacapital.com.br/politica/patria-voluntaria-de-michelle-bolsonaro-gastou-mais-com-publicidade-do-que-arrecadou-em-doacoes/] 
21.	Importante anotar, enfim, que, nos termos do art. 6º do Decreto n.º 9.906, de 2019, todas essas eventuais doações de empresas privadas poderiam ter sido pontualmente arrecadadas para o Fundo de Combate e Erradicação da Pobreza, em sintonia com o art. 3º da Lei Complementar nº 111, de 2001, e, por esse ângulo, a arrecadação dos recursos em doações pela FBB figuraria como renúncia de receita no Fundo de Combate e Erradicação da Pobreza, reforçando, também por aí, que o Programa Pátria Voluntária estaria sobre a competência fiscalizadora do TCU, nos termos dos arts. 70, caput, e 71 da CF88 e do art. 5º, I, da Lei n.º 8.443, de 1992.
V - DaS CONSIDERAÇÕES FINAIS.
22.	Deve ser promovido, pois, o pleno atendimento da referida PFC n.º 29/2021 com vistas a efetivamente realizar a solicitada fiscalização sobre todo o PPV, desde a sua instituição em 2019, e, especialmente, sobre as "unidades responsáveis pela implementação do Programa Pátria Voluntária" para a plena verificação, entre outros achados, do eventual "descumprimento dos princípios e leis que regem os atos".
23.	Diante, portanto, de todos esses elementos de convicção, o TCU deve conhecer da presente solicitação formulada pela PFC n.º 29/2021 para anotá-la como "em atendimento", passando a promover, então, a anunciada fiscalização sobre todo o Programa Pátria Voluntária desde a sua instituição em 2019.
Ante o exposto, sem prejuízo de louvar a manifestação apresentada pelo ilustre Ministro-Relator, voto pela prolação do Acórdão ora submetido a este Plenário do TCU.
TCU, Sala das Sessões, em 25 de maio de 2022.
Ministro-Substituto ANDRÉ LUÍS DE CARVALHO
Redator